【裁判字號】    95,上訴,1387
【裁判日期】    951220
【裁判案由】    殺人未遂
【裁判全文】
臺灣高等法院臺中分院刑事判決        95年度上訴字第1387號
上  訴  人  臺灣彰化地方法院檢察署檢察官
上  訴  人
即  被  告  甲○○
選任辯護人  陳世煌  律師
選任辯護人  黃俊昇  律師
上列上訴人因被告殺人未遂案件，不服臺灣彰化地方法院94年度
訴字第1964號中華民國95年4月21日第一審判決 （起訴案號：臺
灣彰化地方法院檢察署94年度偵字第6493號），提起上訴，本院
判決如下：
    主  文
原判決撤銷。
甲○○殺人未遂，處有期徒刑玖年，褫奪公權伍年。
車號八H-六七四五號自用小貨車（引擎號碼○六六八二二EF一○
號）壹輛沒收。
    事  實
一、甲○○於民國（以下同）九十四年四月十一日（農曆三月三
    日），在家族掃墓之聚會場所，與其兄弟發生爭執，適有居
    住在附近之友人乙○○在場，甲○○因認乙○○偏袒其兄弟
    立場，而心生不滿，甲○○復於中元節時遭其兄弟毆打，認
    係乙○○所挑撥叫唆，而心懷怨恨。嗣於九十四年七月十三
    日下午三時四十五分許，甲○○於飲酒後（尚未達心神喪失
    或精神耗弱程度），在其位於彰化縣大城鄉○○村○○路四
    號之住處外，見乙○○站在馬路斜對面（即同村中央路五之
    五號前），與友人丙○○正在路旁聊天，甲○○竟萌生殺人
    之犯意，乃自家中駕駛其所有車號8H─6745號自用小貨車，
    車頭朝向馬路對面乙○○所站立之位置緩慢前進，迨跨越雙
    黃線接近乙○○身後時，突然踩油門加速行駛，丙○○見狀
    時已來不及提醒乙○○，致乙○○身體遭貨車撞擊而當場摔
    倒在地，且小貨車因衝撞力過大，而損及路旁所停放車號QT
    ─2978號自用小客車之後方保險桿，及乙○○倒地後撞及丙○○所有車號KMJ─755號機車（此部分未據車輛所有人陳國
    村、丙○○提出毀損告訴）。乙○○受撞後復起身坐在地上
    ，甲○○見其未有大礙，竟接續殺人之犯意，將頭探出車窗
    外查看乙○○坐在何處，再以倒車方式對準乙○○位置後退
    撞倒乙○○，繼又以該車右後輪反覆輾壓乙○○身體一次，
    另二次因乙○○過胖而未輾過，致乙○○受有頭部外傷、腦
    震盪、創傷性氣胸及血胸、外傷性皮下氣腫、右側第二至八
    根肋骨骨折、左側第五至八根肋骨骨折之傷害，因而倒地不
    起。甲○○隨後將車輛停放在路旁，惟其怕遭圍觀居民毆打
    ，乃立即下車跑進旁邊之彰化縣警察局二林分局西港派出所
    躲避，並向值班警員表示其駕駛小貨車不慎撞到路人，但始
    終未坦承其殺人報復之犯意，警員即以一般車禍案件受理調
    查。乙○○受傷後，經送往財團法人彰化基督教醫院二林分
    院、行政院國軍退除役官兵輔導委員會台中榮民總醫院急救
    及治療後，始逐漸康復而倖免於難。
二、案經彰化縣警察局二林分局報請台灣彰化地方法院檢察署檢
    察官偵查起訴。
    理  由
一、訊據上訴人即被告甲○○固坦承於前述時、地駕駛小貨車撞
    擊被害人乙○○等情不諱，雖矢口否認有殺人故意，並辯稱
    略以：當天伊飲酒後正要駕車外出去載米，伊之妻自車窗外
    拉住貨車方向盤不讓伊駕駛，要求伊等酒退了再出門，伊因
    受此拉扯致方向盤不正才會不慎衝至對向車道，而撞傷路旁
    之被害人乙○○云云。另辯護意旨略以：被告與被害人乙○○本無深仇大恨，欠缺殺人動機，又彰化縣警察局現場勘驗
    報告指出小貨車是先撞到路旁機車，機車再撞到路旁自用小
    客車，與目擊證人丙○○證稱小貨車有撞到路旁自用小客車
    一節不符，是該證詞已有可疑，且證人丙○○與被害人乙○○為表親關係，情誼深厚，立場亦有偏頗之虞，故其證詞不
    可採信，倘若被告真有殺人犯意，其下車後大可再持兇器繼
    續傷害被害人致其於死地，怎會主動跑到警局報案，再依據
    醫院之診斷證明書及台中榮民總醫院之函文，也無法證明被
    害人乙○○所受傷勢係遭受車輪來回輾壓所致，如被告確有
    倒車來回輾壓被害人乙○○之行為，以被害人乙○○六十餘
    歲之高齡，豈還有活命機會，足證被告並未具有殺人之故意
    ，是其於事發後立即向警方自承肇事，已符合自首減刑之要
    件，為此請求從輕量刑，並予以宣告緩刑等語。
二、經查：
  (一)被害人乙○○以證人身分在原審法院審理時證稱：「（事發
    當時）我跟證人丙○○在路邊說話，我們說了一陣子要回家
    ，突然有人開車從後面撞我，我那時坐起來，說怎麼回事，
    後來那輛車子又倒車撞我，我看到卻來不及閃避，我被撞之
    後就不省人事，什麼都不知道了」等語，另目擊證人丙○○
    於原審法院審理時具結作證略以：那天被害人乙○○開車經
    過路邊看到我，就下車與我站在路邊聊天，乙○○站在我前
    面，我可以清楚看到他身後的情形，這時被告從他家開車出
    來，我有看到，他當時車速很慢，接近我們約二十公尺處才
    突然加速，他有瞄準乙○○的位置，而刻意避免撞到我，小
    貨車加速的引擎聲像飛機的聲音一樣大，我沒有時間與機會
    阻擋，被告沒有煞車，就撞到我的機車，也撞到被害人乙○○，乙○○第一次被撞有起來坐在地上，被告又倒車以右後
    輪來回輾壓乙○○身體三次，且被告為了能精準輾壓，曾探
    頭出來查看角度再倒車，我認為被告的行為就是要讓被害人
    乙○○死等語，現場調查警員林又良亦於原審法院審理時證
    稱：現場看不出有任何煞車痕等語，與證人丙○○證述情節
    相符。由上述證詞，已清楚描述被告駕車是先以低速對準接
    近被害人乙○○，再突然加速衝撞，毫無煞車動作，見乙○○起身坐在地上，又倒車以車輪反覆輾壓乙○○身體，其意
    在致對方於死之意思昭然若揭。雖證人丙○○坦承與被害人
    乙○○有表親關係，但於本院審理時證稱其與被告是從小就
    認識的朋友，二人間並無何仇怨等語，且被告亦供稱伊與證
    人丙○○間沒有嫌隙，大家都是很好的朋友等語，是以難認
    證人丙○○有任意攀誣被告之動機，況證人丙○○也提到被
    告駕車衝撞被害人乙○○前，有刻意避開丙○○以免其遭受
    波及之情形，顯見證人丙○○知悉被告並非針對自己而來，
    應未誇大所見事實，是其證詞堪以採信。至彰化縣警察局於
    九十四年十月五日發函說明：車號QT─2978號自小客車車體
    撞痕形成之原因，極可能為車號8H─6745號小貨車撞擊車號
    IMJ─755重型機車後，由車號IMJ─755重型機車撞擊車號QT
    ─2978號所造成等語（偵卷第六十四頁），即認為路旁受波
    及之機車及小客車，並非均係小貨車直接衝撞所造成，而係
    小貨車撞到機車後，機車再間撞撞到小客車。此與證人丙○○所證稱：小貨車先撞到機車及被害人乙○○等情，並無不
    合，且證人丙○○並未清楚描述小貨車如何波及路旁小客車
    （此亦非本案重點），自不能認為證人丙○○之證詞與前揭
    函文所認定之肇事經過有何出入。辯護意旨認證人丙○○立
    場偏頗，及其證詞與上開函文內容不符云云，均未可採納。
  (二)被告雖辯稱其當時剛喝完酒，精神不佳，加上妻子拉住方向
    盤阻止其駕車外出，才不慎衝至馬路對面去云云，但查：被
    告在事發後隨即跑進附近派出所，經警對其實施呼氣中酒精
    濃度測試之結果，其呼氣中酒精濃度僅為○‧二三MG/L，有
    交通事故當事人酒精測定紀錄表一紙在卷可稽（偵卷第三十
    頁），顯示當時被告體內酒精濃度不高，又卷附刑法第一百
    八十五條之三案件測試觀察紀錄表上雖記載當時被告有「話
    多」之情形，但據製作該份紀錄表之警員林又良於原審法院
    審理時則證稱：被告應對的時候還算正常，可以正確回答我
    的問題等語，而目擊證人丙○○亦證稱：「在派出所的時候
    ，被告當時精神狀況很好，他還要我不要說…要我不要作證
    人」等語，兼衡證人丙○○證稱被告在第一次衝撞被害人乙○○及再度倒車輾壓之前，均有仔細瞄準被害人位置等情，
    顯見被告當時精神狀況尚屬良好，駕車時方向控制並無誤差
    ，應未達到精神耗弱或心神喪失之程度，自不能以案發前被
    告曾有飲酒事實，遽認其衝撞被害人時係受酒精影響而喪失
    通常判斷能力。另查：被告於偵訊時先辯稱：伊駕車至馬路
    對面是要去機車行灌輪胎氣云云（偵卷第四十九頁），嗣經
    檢察官委請輪胎業者徐振堂測量車號8H─6745號小貨車之車
    輪胎壓後，證人徐振堂證稱四個輪胎均屬正常而無補氣需要
    等語（見偵查卷第八六頁），被告復改稱：當時是我太太拉
    住我的手才會開到對向車道撞到他等語（偵卷第八三頁），
    又於原審法院審理時供稱：我當天是從家裡要駕車外出載米
    ，被我太太從車窗外伸手進來抓住方向盤，才會衝到對街撞
    到被害人乙○○云云，非但前後所述矛盾，且違反經驗法則
    （被告自述其家與乙○○所處位置相約隔五十公尺，則被告
    怎可能由家中衝到五十公尺外尚未能控制貨車方向？），況
    目擊證人丙○○已清楚證稱被告是慢慢接近，才突然加速衝
    撞等語，顯見被告前揭辯解，均係事後卸責之詞，無足可採
    。
  (三)被害人乙○○因被小貨車撞擊及輾壓，而受有頭部外傷、腦
    震盪、創傷性氣胸及血胸、外傷性皮下氣腫、右側第二至八
    根肋骨骨折、左側第五至八根肋骨骨折之傷害之傷勢，則有
    彰化基督教醫院二林分院診斷證明書（偵卷第六十頁），及
    台中榮民總醫院診斷證明書（偵卷第六十一頁）在卷可稽，
    雖上述二醫院另以函文表示無法判斷是單一輾壓或重覆輾壓
    造成之傷勢（見偵卷第六十九、七十頁），但目擊證人丙○○清楚描述被害人遭重覆輾壓之經過，堪以採信，已如前述
    ，並與上述客觀上所呈現之傷勢相互符合。
  (四)辯護意旨雖指出被告欠缺殺人之動機，惟查：被害人乙○○
    於原審法院審理時證稱：「我與被告從小就認識…九十四年
    農曆三月初三掃墓壓墓紙，被告兄弟吵架，我們去勸架，被
    告說我偏心沒幫他，只有幫另一邊說好話，所以他誤會我…
    」等語，而被告於偵訊時亦供稱：「今年（指九十四年）中
    元節時，在酒後乙○○叫我弟弟打我和我太太、我弟媳，以
    致我受傷到二林基督教醫院就診，隔幾天後我們在同一場合
    喝酒，他還要叫我幫他付酒錢，我不答應，他還追出來要打
    我」等語（偵卷第八十二頁），顯見被告與被害人乙○○素
    有嫌怨，且證人丙○○亦於原審法院審理時證稱：本案發生
    前一、二小時，伊在附近機車行聊天時，被告曾走進來向大
    家說他要與乙○○「輸贏」（台語）等語，在在證明被告與
    被害人乙○○間已有過節，積怨已深，益徵被告駕車衝撞被
    害人乙○○應係蓄意而為，而具備殺人動機。
  (五)至於被告在衝撞、輾壓被害人乙○○後，隨即下車跑到附近
    派出所報案，是否符合「自首」要件一節。經查：被告於警
    詢時供稱：「我當時駕駛8H─6745號自小貨車，沿中央路南
    往北行駛於車道上，我自己也不知何故將自小貨車駛入對向
    車道，而撞到乙○○後又撞到一部IMJ─755號重機車，致乙○○人倒地受傷，我當時心中怕被人追打，遂將車停放於中
    央路八號前路旁，跑至西港派出所報案，事發時沒看到對方
    」等語（偵查卷第七頁），而警員林又良於本院審理時證稱
    略以：被告報案時僅說撞到人，我們在該日晚上七時四十五
    分至八時十分對被告製作筆錄之後，依一般車禍案件受理，
    於同日八時四十分以「公共危險罪嫌」發文傳真至台灣彰化
    地方法院檢察署，向檢察官請示是否將被告隨案移送，檢察
    官指示函送辦理（參照卷附「彰化縣警察局二林分局偵辦刑
    事案件發生法律上疑義請示紀錄表」），我們又在同日晚間
    十時四十五分至十一時二十分對目擊證人丙○○製作筆錄，
    他說有看到被告反覆輾壓被害人，這時我們才開始懷疑有殺
    人這部分行為等語。是依被告之警詢筆錄及證人林又良警員
    之證詞，可知被告至警局報案時僅承認自己駕車過失傷害被
    害人，承辦警員乃以一般車禍案件受理，當時被告並未對殺
    人部分有任何說明，嗣警員係聽聞證人丙○○敘述事發經過
    ，才發覺被告涉有殺人罪嫌。查最高法院七十八年台上字第
    四五四○號裁判意旨指出：「數行為之裁判上一罪案件，行
    為人於犯罪未被發覺前，若僅就較輕之罪自首者，因裁判上
    一罪僅依較重之一罪論擬，其效力應不及於全部犯行」。本
    件被告所為應屬「殺人未遂」行為，而非「過失傷害」行為
    ，已如前述，與上開最高法院判決所指行為人同時犯有輕罪
    及重罪等數行為之情節不同，但衡以故意犯與過失犯之主觀
    要件有異，本件倘若欠缺目擊證人之指證，被告極可能因承
    認輕罪而脫免受重罪處罰，是參照前揭最高法院裁判所認「
    在裁判上一罪關係之數行為間，行為人僅對輕罪自首時，其
    自首效力不及重罪部分」之意旨，本院認被告僅承認過失傷
    害之輕罪犯行，其所受刑罰寬典之範圍亦不及於本院所認定
    較重之殺人未遂犯行。辯護意旨認被告符合自首要件而得以
    減刑云云，乃非允洽。
  (六)綜合前述被害人乙○○及目擊證人丙○○之指述，佐以相關
    診斷證明書、病歷資料，及卷附道路交通事故現場圖、調查
    報告表(一)(二)（偵卷第二十二頁至二十四頁）、現場照片二十
    張（第二一至二五頁，及三六至四十頁），與被害人乙○○
    受傷照片六張（三三至三五頁）等證據，應認本件事證明確
    ，被告犯行堪以認定。
二、被告駕駛自用小貨車直接衝撞被害人乙○○，復倒車反覆輾
    壓其身體，足證其確有殺人之直接故意，而被害人乙○○雖
    一度生命垂危而住進加護病房，但經治療後，於原審法院審
    理時已能不靠任何輔助工具自由行走及回答應訊，顯示其身
    體已逐漸好轉復原，是以被告殺人行為尚未達既遂程度，核
    其所為，係犯刑法第二百七十一條第二項、第一項之殺人未
    遂罪。其實施殺人犯行而不遂，依刑法第二十六條前段規定
    減輕其刑，原審法院論罪科刑，固非無見，被告上訴意旨否
    認犯罪，固不足採，而檢察官上訴意旨以證人丙○○，先後
    證述不符，難認被告有接續故意輾壓被害人之行為，經查證
    人陳武男於本院審理時已結證稱：被告撞倒被害人，被害人
    再撞及機車，且倒車僅輾壓被害人腹部一次，另二次未輾壓
    過（見本院卷78頁），原審誤認為被告接續輾壓被害人三次
    ，尚有未洽，檢察官上訴指摘原判決不當為有理由，應由本
    院將原判決撤銷改判，爰審酌被告與被害人乙○○為從小認
    識之朋友，私交長達數十年，被告竟因認為被害人乙○○在
    家族紛爭中迴護其兄弟立場，即萌生殺人犯意，且在光天化
    日下，以駕車直接衝撞、倒車輾壓之方式實施殺人犯行，顯
    目無法紀，惡性重大，兼衡被告前無犯罪紀錄，且因故手指
    截斷致肢體輕度殘障而領有身心障礙手冊（附於原審院卷）
    ，本應從重量刑，惟查被告犯罪後已與被害人和解賠償其損
    失此有彰化縣大城鄉調解委員會調解書一份及被害人代理人
    之陳述狀在卷可稽（見本院卷第五十五、七十四頁）等一切
    情狀，量處如主文所示之刑，以示儆懲。又依被告上述犯罪
    性質，本院亦認有剝奪被告公權之必要，爰併諭知褫奪公權
    五年。至車號8H─6745號自用小貨車（引擎號碼066822EF10
    號）係被告所有，業據其供承在卷，且係被告用以衝撞及輾
    壓被害人乙○○而實施殺人犯罪之工具，爰依法宣告沒收。
據上論結，應依刑事訴訟法第三百六十九條第一項前段、第三百
六十四條、第二百九十九條第一項前段、刑法第二百七十一條第
二項、第一項、第二十六條前段、第三十七條第二項、第三十八
條第一項第二款，判決如主文。
本案經檢察官丁○○到庭執行職務。
中    華    民    國    95    年    12    月    20    日
              刑事第四庭  審判長法  官  洪  耀  宗
                                法  官  江  德  千
                                法  官  劉  登  俊
上列正本證明與原本無異。
如不服本判決應於收受送達後十日內向本院提出上訴書狀，其未
敘述上訴之理由者並得於提起上訴後十日內向本院補提理由書（
均須按他造當事人之人數附繕本）。
                                書記官  陳  美  利
中    華    民    國    95    年    12    月    20    日
中華民國刑法第271條（普通殺人罪）：
殺人者，處死刑、無期徒刑或10年以上有期徒刑。
前項之未遂犯罰之。
預備犯第1項之罪者，處2年以下有期徒刑。
                                                      Ｒ


司法院資訊處製作；財團法人民間司法改革基金會備份。
